臺灣高雄地方法院民事判決　　　　　　　95年度訴字第3570號
原　　　告　甲○○
被　　　告　丙○○
上列當事人間返還投資款事件，本院於民國96年4 月17日言詞辯
論終結，判決如下：
    主  文
被告應給付原告新臺幣柒拾捌萬元，及自民國九十五年十二月二
日起至清償日止，按年息百分之五計算之利息。
訴訟費用由被告負擔。
本判決第一項於原告以新臺幣貳拾陸萬元供擔保後，得假執行；
但被告如以新臺幣柒拾捌萬元為原告預供擔保，得免為假執行。
    事實及理由
壹、程序方面：按訴狀送達後，原告不得將原訴變更或追加他訴
    ，但擴張或減縮應受判決事項之聲明者，不在此限，民事訴
    訟法第255 條第1 項第3 款定有明文。本件原告起訴時，係
    請求被告給付新臺幣（下同）78萬元及自民國84年7 月1 日
    起至清償日止，按年息5%計算之利息，嗣於本院審理中，就
    利息部分變更請求為自起訴狀繕本送達被告翌日起至清償日
    ，按按年息5%計算之利息（本院卷第154 頁），係屬減縮應
    受判決事項之聲明，應予准許。
貳、實體部分：
一、原告主張：
  (一)伊於82年7 月8 日與被告共同投資訴外人鴻和建設公司坐落
    於高雄市第29期重劃區之「花開富貴」及「鴻和藝墅家」建
    案，兩造各投資新臺幣（下同）135 萬元，合計270 萬元，
    約定所有投資款經均由被告經手，及鴻和公司返還投資款予
    被告時，被告即應該款項返還原告。而前開2 建案早銷售完
    畢，鴻和建設公司已於84年7 月間將投資款返還被告，詎被
    告僅返還伊57萬元投資款，剩餘投資款78萬元仍拒不返還。
    為此，爰依兩造間投資之法律關係關係提起本訴，求為判決
    ：被告應給付原告78萬元，及自起訴狀繕本送達被告翌日起
    至清償日止，按年息5%計算之利息等語。
  (二)對被告抗辯之陳述：原告固曾收受被告84年5 月1 日所簽發
    面額10萬元之支票，伊與被告間有多筆資金往來，但該款項
    並非被告返還之投資款，且原告亦未持支票向被告調借現金
    ，另被告交予原告之面額146,500 元支票，係因被告之妻林
    陳秀琴與原告於84年7 月18日左右，就兩造間之北聖公司借
    款、鴻和公司投資款及被告代墊給吳敏男之款項對帳彙算結
    果，被告本應返還伊57萬元鴻和建設投資款及利息，但扣除
    被告代墊給吳敏男之60萬元及北聖公司之債務後，被告尚應
    給付原告146,500 元，被告方簽發同額之支票予原告。之後
    ，被告並未歸還剩餘之78萬元投資款等語。
二、被告則以：兩造確曾於82年7 月8 日各出資135 萬元共同投
    資鴻和建設公司之前述2 建案，並由伊經手處理投資事宜，
    且鴻和建設公司業於84年7 月15日間將兩造之投資款被告，
    被告亦於同年月15日返還57萬元投資款予原告，惟因被告
    於84年5 月1 日已交付當日簽發之付款人為高雄第二信用合
    作社苓雅分社（下簡稱二信苓雅分社）、票號0000000 號、
    面額10萬元支票予原告；被告於同年6 月30日及同年7 月
    17 日 代原告匯款給呼叫器業者吳敏男各25萬元、35萬元，
    共計60萬元；被告於同年7 月18日交付被告簽發之付款人
    為高雄第二信用合作社苓雅分社、票號0000000 、面額146,
    500 元支票1 紙予原告；原告以其所簽發之付款人均為臺
    灣中小企業銀行北高雄分行、發票日分別為84年10月19日及
    84年12月20日、面額各為30萬元之支票2 紙向被告借調60萬
    元現金；上述款項總計1,396,500 元。原告業已由上述向被
    告借款或由被告代墊款之方式領回所有投資款，亦即，被告
    已經以數債權抵銷原告之投資款，原告自不得請求返還等語
    抗辯。並聲明：原告之訴駁回，如受不利益判決，願供擔保
    請准宣告免為假執行。
三、原告主張兩造於82年7 月8 日約定各出資135 萬元投資鴻和
    公司上開2 建案，所有投資款項由被告處理，鴻和公司返還
    投資款時，被告立即將款項返還原告，並簽有投資房地產備
    忘錄，嗣於84年8 月間被告曾返還投資款57萬元之事實，為
    被告所不爭執（見本院卷第24、153 頁），並有投資房地產
    備忘錄1 份在卷可憑（見本院卷第5-6 頁），自堪信為真實
    。原告又主張被告尚積欠78萬元投資款未還，為被告所否認
    ，並以前揭情詞置辯，是本件爭點厥為：被告對原告是否有
    上述至合計1,396,500 元之債權可抵銷78萬元之投資款
    債務？
四、茲將本院判斷結果分析論述如下：
  (一)按當事人主張有利於己之事實者，就其事實有舉證之責任，
    民事訴訟法第277 條前段定有明文。所謂舉證係指就爭訟事
    實提出足供法院對其所主張者為有利認定之證據而言，若所
    舉證據，不能對其爭訟事實為相當之證明，自無從認定其主
    張為真正。又主張法律關係存在之當事人，就該法律關係發
    生所須具備之要件，應先負舉證之責任，上訴人就其主張之
    事實，不舉證證明者，被上訴人本無須就其抗辯之事實，負
    舉證之責任，縱令被上訴人就其抗辯事實不能舉證，或其所
    舉證據尚有疵累，亦應駁回上訴人之請求，此為舉證責任分
    擔之原則，最高法院17年度上字第917 號著有判例可資參照
    。又按支票為無因證券，交付票據之原因甚多，或為贈與、
    或為買賣、或為確保當事人間已存在之法律關係、或為消滅
    已存在之法律關係，非僅囿於金錢借貸一端而已，故除別有
    證據外，僅為支票之簽發、授受或轉讓，自不足以證明其原
    因事實。執票人如主張票據係發票人向其借款而簽發交付，
    而發票人抗辯未收受借款，消費借貸並未成立，則就借款已
    交付之事實，自應由執票人負舉證責任，有最高法院89年度
    台上字第1082號、89年度台上字第85號判決可資參照。
  (二)經查，原告與被告之妻林陳秀琴曾於84年7 月間對帳彙算兩
    造間之債務，有原告提出之對帳單1 紙在卷可憑（見本院卷
    第34、126 頁），且為被告所不爭執，自堪信為真實。又原
    告陳稱對帳彙算結果，被告本應返還原告57萬元鴻和公司投
    資款及利息1, 506元，再加上北聖公司返還的175,000 元，
    共計應返還原告746,500 元，惟被告曾代原告墊付60萬元予
    吳敏男，故彙算結果被告應再給付原告146,500 元等情（見
    本院卷第36、56頁），核與被告於本院審理中自承：因原告
    與其妻對帳彙算結果，其應給付原告146,500 元，故簽發84
    年7 月18日之同額支票予原告，且其曾於84年6 月30日及7
    月17日共代原告墊付60萬元款項予吳敏男，該對帳單上57萬
    元是指應返還予原告之鴻和公司投資款等語（見本院卷第56
    頁），及帳單上記載「房子分配57,000、利息1,500 、應給
    571,500 、250 萬票」、「571,500 ＋175,000 （7/15
    B.B.C） ＝746,500 扣雲（係原告甲○○）應給吳老師600,
    000 為146,500 （甲存）」等語大致相符，顯見原告與被告
    之妻對帳彙算時，被告上述抗辯所稱代墊予吳敏男60萬元
    之債權，已與應給付予原告之57萬元投資款及175,000 元款
    項抵銷而消滅，且上述抗辯所稱之146,500 元支票款，係
    對帳彙算後被告應給付予原告之債務，非屬被告對原告之債
    權。是被告抗辯其對原告有上述抗辯、之債權可抵銷云
    云，與事實不符，不足採信。
  (三)被告辯稱其曾交付上述抗辯所示面額10萬元之支票予原告
    收受，自可以該10萬元抵銷78萬元之返還款云云；原告固不
    否認有收受該紙支票，惟否認對被告負有10萬元債務，是被
    告自應就交付上開票據係因借貸、買賣或贈與等其他原因為
    舉證。然被告並未舉證證明，是被告所辯，已難採信。況且
    ，倘被告於84年5 月1 日交付上述所示面額10萬元之支票
    予原告，而對原告有10萬元之債權，衡諸常情，被告理當於
    兩造84年7 月間對帳彙算時提出，豈有未於當時提出，反而
    於事隔12餘年後方主張此債權之理？是被告此部份所辯，亦
    難採信。
  (四)被告復辯稱原告曾以上述抗辯所示支票向其調借60萬元現
    金，對原告有上開債權云云，為被告所否認，揆諸前開說明
    ，被告自應就借款已交付之事實負舉證責任。被告雖提出存
    摺影本為證（見本院卷第47-48 頁，然查該存摺影本僅能證
    明被告於84年9 月19日及84年11月20日分別提領60萬及50萬
    元之存款，尚不足以證明被告有借款予原告。況且被告於上
    述時日所提領之金額，亦與其主張於上述時日分別借予原告
    各30萬元之數額不符，益證被告此部份所辯，非屬真實，委
    無足取。
  (五)又依被告於本院審理中陳稱：自79年到86、7 年間，原告有
    向伊借款或介紹別人向伊借款，或與伊共同投資等金錢往來
    ，後來原告要求伊對帳，伊覺得很煩就減少往來等語（見本
    院卷第70頁），可見兩造間之資金往來並非單純之借款關係
    ，且兩造就該複雜之資金往來亦會對帳彙算。再者，兩造係
    以被告名義投資鴻和公司上述預售屋建案，因84年間房地產
    景氣不佳，銷售情況不好，導致此建案虧損，並未分配盈餘
    ，鴻和公司股東乙○○不知原告亦有投資，故其於84年6 、
    7 月間第1 次返還部分投資款予被告後，陸續以現金、支票
    、抵銷其與被告間債務之方式返還投資款，直至85年底方返
    還所有投資款予被告等情，亦據證人乙○○於本院審理中具
    結證述甚詳（見本院卷第121-122 頁），為被告所不爭執，
    並陳稱未曾向原告說過該投資案未獲利等語（見本院卷第12
    2 頁）。則依兩造間金錢往來複雜而有對帳彙算，及被告主
    張之上述至債權係發生在84年5 月至11月間觀之，倘若
    被告確有上述至之債權可抵銷78萬元投資款，衡情，其
    理應於85年底證人乙○○還完所有投資款時，或兩造最後一
    次對帳時，告知原告所投資之鴻和建案並未獲利再對帳彙算
    ，方符常情，豈可能於證人乙○○來本院作證前，均未告知
    原告該投資案有虧損之理？是被告主張其有上述至債權
    可供抵銷，不足採信。
五、綜上所述，兩造於84年7 月間對帳時，被告已主張對原告之
    上述60萬元墊款債務與57萬元投資款債務、利息及其他債
    務抵銷而消滅，而被告上述146,500 元支票係對帳彙算後
    ，被告應給付予原告之金錢，非原告對被告所付之債務，且
    被告亦未舉證證明其對原告有上述、之債權存在，被告
    自不得主張抵銷。從而，原告依投資之法律關係請求被告返
    還78萬元，及自起訴狀繕本送達翌日即95年12月2 日起至清
    償日止，按年息5%計算之利息，為有理由，依法自應准許。
六、兩造均陳明願供擔保，聲請宣告假執行或免為假執行，經核
    均無不合，爰各酌定如主文所示之相當擔保金額，併予准許
    。
七、本件判決之基礎已臻明確，兩造其餘攻擊防禦方法及舉證，
    核與判決無影響，爰不另一一論述，併此敘明。
八、據上論結，本件原告之訴為有理由，依民事訴訟法第78條、
    第390 條第2 項、第392 條第2 項，判決如主文。
中　　華　　民　　國　　96　　年　　5 　　月　　4 　　日
                  民事第一庭法　官　廖純卿
正本係照原本作成。
如不服本判決，應於送達後20日內，向本院提出上訴狀並表明上
訴理由，如於本判決宣示後送達前提起上訴者，應於判決送達後
10日內補提上訴理由書（須附繕本）。
中　　華　　民　　國　　96　　年　　5 　　月　　4　　 日
                            書記官  洪嘉慧
